臺灣高等法院臺中分院民事判決　99年度上字第310號
上　訴　人　吳立群
被　上訴人　邢復珍
訴訟代理人　郭美絹律師
複　代理人　吳俊彥
上列當事人間請求排除侵害人格權事件，上訴人對於民國99年6
月11日臺灣臺中地方法院99年度訴字第775號第一審判決提起上
訴，本院於100年2月16日言詞辯論終結，判決如下：
    主  文
上訴駁回。
第二審訴訟費用由上訴人負擔。
    事實及理由
壹、本件經本院審理結果，認第一審判決，其認事用法均無不當
    ，應予維持，並引用第一審判決書記載之事實．證據及理由
    。
貳、兩造上訴及答辯要旨：
一、本件上訴人主張：兩造均為臺中市○○區○○路2段272號大
    福新城社區住戶，上訴人並任社區管委會之財務委員，然被
    上訴人於民國（下同）97年12月22日10時54分許，於社區網
    站（網址：http://sixstar.cca.gov.tw）上張貼侵害上訴
    人名譽之文章，其內容為「請問主委：12月初（某晚）管委
    會有一非正式臨時會，驚聞有暴力事件發生？據聞，吳財委
    （即上訴人）起身拿起會議室椅子準備砸向蕭副主委（即蕭
    貽滿），有否此事？請問主委，此種天理不容之違法暴力事
    件，管委會是否有做處置？現場有那些委員（目擊證人）？
    是否有人勸阻？為何不報警處理？難到（道）還要息事寧人
    ？還是容忍此種暴力再次發生？如果不處理，本人將於下月
    區權會題（提）出，請主委向全體住戶題（提）出報告，解
    釋，當務之急立刻招（召）開緊集會議，解除才（財）委職
    權，請主委通告全體住戶此事件處置過程，做賊的喊抓賊還
    打人！天理不容！」（下稱系爭文章），致使其他社區住戶
    於閱見系爭文章後，對上訴人指指點點，直認上訴人為暴力
    份子，甚至有住戶戲稱上訴人為「暴力財委」、「惡人先告
    狀」、「賊財委」等；而被上訴人並未與會或在場親見，於
    未經查證下，明指上訴人施暴，甚至於系爭文章最後，指摘
    上訴人是「做賊的喊抓賊還打人！天理不容！」。查被上訴
    人本身為大學學歷，並在知名企業任職多年，具有相當之知
    識及經驗，明知系爭文章內容，足使其他不特定第三人誤解
    上訴人施暴，卻仍公開張貼於社區網站上，侵害上訴人名譽
    權甚鉅；且系爭文章迄今仍未自該網站刪除，不特定多數人
    仍持續閱覽系爭文章。爰依民法第184條、第195條侵權行為
    之法律關係，請求被上訴人賠償上訴人非財產之損害及回復
    名譽之適當處分，然遭原審判決駁回在案，為此提起上訴等
    詞。並求為判決：
    (一)原判決廢棄。
    (二)
    1.被上訴人應將其於民國97年12月22日10時54分，在大福新
      城社區（臺中市○○區○○路2段272號）之社區網站（網
      址：http://sixstar.cca.gov.tw）上，所張貼之指摘上
      訴人開會施暴等侵害上訴人名譽的文章予以移除。
    2.被上訴人不得再以言詞、書面、電話、傳真、電子郵件等
      方式，向大福新城社區任一住戶或其他第三人指摘或傳述
      不實在之上訴人開會施暴等涉及上訴人名譽之情事。
    3.被上訴人應給付上訴人新台幣（下同）參萬元，及自起訴
      狀繕本送達之翌日起，按年利率百分之五計算之利息。
    4.被上訴人應張貼如附件內容之道歉公告於大福新城社區公
      布欄。
    (三)第一、二審訴訟費用由被上訴人負擔。
二、被上訴人則以：伊為大福新城社區之住戶，於社區網站貼文
    詢問並以質疑社區公眾之事，要求社區主委回應，實為合法
    行使言論自由，以參與公眾事務，並無侵害上訴人名譽；且
    案發當日（即97年12月5日），上訴人確與蕭貽滿衝突一事
    ，業據蕭貽滿及林祖漢於偵查中證述明確。又上訴人所稱有
    住戶稱上訴人為「暴力財委」、「惡人先告狀」、「賊財委
    」等情，並未有何證據證明，況縱有如此稱呼，依上訴人為
    社區財委，經手處理社區事務繁多，對社區委員其他人（即
    周越、卜昭利）亦曾提起刑事告訴，亦難認此稱呼所來與被
    上訴人貼文之行為有何關聯等語，資為抗辯。並求為判決駁
    回對造之上訴。
參、法官協議兩造爭點整理（見本審卷第49頁反頁至第50頁）：
一、兩造不爭執事項：
  (一)邢復珍涉犯妨害名譽案件，經臺灣臺中地方法院檢察署以98
    年度偵字第21707號不起訴處分，其告訴意旨如下：
    「本件告訴意旨略以：被告邢復珍與告訴人吳立群均住於同
    一社區即臺中市○○區○○路2段272號大福新城，於民國97
    年12月22日10時54分許，於社區網站（網址：http://sixst
    ar.cca.gov.tw）上張貼誹謗告訴人吳立群之文章，其內容
    為「請問主委：12月初（某晚）管委會有一非正式臨時會，
    驚聞有暴力事件發生？據聞，吳財委（按即告訴人）起身拿
    起會議室椅子準備砸向蕭副主委，有否此事？請問主委，此
    種天理不容之違法暴力事件，管委會是否有做處置？現場有
    那些委員（目擊證人）？是否有人勸阻？為何不報警處理？
    難到（道）還要息事寧人？還是容忍此種暴力再次發生？如
    果不處理，本人將於下月區權會題（提）出，請主委向全體
    住戶題（提）出報告，解釋，當務之急立刻招（召）開緊集
    會議，解除才（財）委職權，請主委通告全體住戶此事件處
    置過程，做賊的喊抓賊還打人！天理不容！」等語，因認被
    告涉有刑法第310條誹謗罪嫌」。經檢察官偵查結果，認本
    件罪嫌不足，為不起訴處分。嗣經吳立群不服臺灣臺中地方
    法院檢察署所為不起訴處分聲明再議，經臺灣高等法院臺中
    分院檢察署，再議之聲請駁回（98年度上聲議字第2460號）
    。
  (二)周越、朴昭利等涉犯妨害名譽案件，經臺灣臺中地方法院檢
    察署以99年度偵字第2367號不起訴處分，其告訴意旨如下：
    告訴人吳立群與被告周越、卜昭利均為臺中市○○區○○路
    2段272號「大福新城社區」之住戶，告訴人吳立群為該社區
    第一屆管理委員會（下稱管委會）主任委員及第三屆管委會
    財務委員。於民國98年1月11日「大福新城社區」召開區分
    所有權人會議（下稱系爭會議）時，被告周越、卜昭利於臨
    時動議中，基於誹謗告訴人之故意及散布於眾之意圖，被告
    周越發言稱：「告訴人侵占應屬於管委會所有之新台幣（下
    同）1萬元之裝潢保證金；復利用其擔任大樓管委會財務委
    員之權力，刁難社區原決議每個月贊助社區發展協會與守望
    相助協會之4萬元經費，以各種理由不核章而影響經費之發
    放；又向臺中市政府建管處檢舉社區外圍之攤販立柱為違建
    ，市府派員拆除，致攤販向管委會求償而損失27萬元」等不
    實事項，被告卜昭利則接續被告周越之發言，指摘告訴人品
    德操守有瑕疵，不適宜再擔任管委會財務委員之職務等事項
    ，因認被告2人涉有誹謗罪嫌。經檢察官偵查結果認本件罪
    嫌不足，為不起訴處分。嗣經吳立群不服臺灣臺中地方法院
    檢察署所為不起訴處分聲明再議，經臺灣高等法院臺中分院
    檢察署，再議之聲請駁回（99年度上聲議字第546號）。
  (三)上開不起訴案件，業經本院調閱上開偵查卷宗，核閱無誤。
二、兩造爭執事項：
    邢復珍有無故意或過失不法侵害吳立群之名譽權？
肆、得心證之理由：
一、上訴人主張兩造均為大福新城社區住戶，上訴人任社區管委
    會之財務委員一職。被上訴人於97年12月22日10時54分許，
    於社區網站（網址：http://sixstar.cca.gov.tw）上張貼
    系爭文章之事實，有上訴人提出之系爭文章1份在卷可稽（
    見原審卷第4頁），復為被上訴人所不爭執，並經本院調閱
    台灣台中地方法院檢察署以98年偵字第21707號及台灣高等
    法院台中分院檢察98年上聲議字第2460號上訴人告訴被上訴
    人妨害名譽案件之不起訴處分確定卷宗，核閱無誤，自屬實
    在。
二、又上訴人主張被上訴人於社區網站上發表系爭文章有損害其
    名譽權，致其受有損害，惟為被上訴人所否認，並以前詞置
    辨，是本件首應審究者厥為，被上訴人於社區網站上所發表
    之系爭文章是否對上訴人構成侵權行為？茲詳述如下：
  (一)按名譽固為人格權之一，而得為侵權行為之客體，法律並設
    有保障人格權之規定，分別在刑法第27章「妨害名譽及信用
    罪」章及民法第18條及第195條第1項規定各設有保護之規定
    ，而言論自由則為人民之基本權利，憲法第11條有明文保障
    ，國家應給予最大限度之維護，俾其實現自我、溝通意見、
    追求真理及監督各種政治或社會活動之功能得以發揮。申言
    之，如屬可受公評之事，任何人均可為善意適當之評論，而
    所謂適當之評論者，即其評論中肯不偏激，未逾必要範圍之
    程度，故以善意發表言論，對於可受公評之事為適當之評論
    者，於刑事上不構成誹謗罪，民事上亦不構成侵權行為，然
    事實陳述與發表意見仍有差異，因事實本身有真實與否之問
    題，而意見則為主觀之價值判斷，無所謂真實與否，在民主
    多元社會各種價值判斷皆應容許，蓋維護言論自由即所以促
    進政治民主及社會健全發展，與個人名譽可能遭受之損失權
    衡，顯然有較高之價值（司法院大法官會議釋字第509號解
    釋文、最高法院93年度台上字第1979號裁判、95年度台上字
    第2365號裁判、96年度台上字第855號裁判等參照）。次按
    民事訴訟如係由原告主張權利者，應先由原告負舉證之責，
    若原告先不能舉證，以證實自己主張之事實為真實，則被告
    就其抗辯事實即令不能舉證，或其所舉證據尚有疵累，亦應
    駁回原告之請求，最高法院17年上字第917號判例可資參照
    。本件上訴人依侵權行為法則主張被上訴人不法侵害其名譽
    ，則舉證責任之分配原則，自應由上訴人就其名譽權受何損
    害及被上訴人有何故意或過失之不法侵害行為負舉證之責。
  (二)本件上訴人主張被上訴人侵害其名譽權，無非係以被上訴人
    於社區網站上所張貼之系爭文章為據，惟觀系爭文章內容為
    「請問主委：12月初（某晚）管委會有一非正式臨時會，驚
    聞有暴力事件發生？【據聞】，吳財委起身拿起會議室椅子
    準備砸向蕭副主委，【有否此事】？請問主委，此種天理不
    容之違法暴力事件，管委會是否有做處置？現場有那些委員
    （目擊證人）？是否有人勸阻？為何不報警處理？難到（道
    ）還要息事寧人？還是容忍此種暴力再次發生？如果不處理
    ，本人將於下月區權會題（提）出，請主委向全體住戶題（
    提）出報告，解釋，當務之急立刻招（召）開緊集會議，解
    除才（財）委職權，請主委通告全體住戶此事件處置過程，
    做賊的喊抓賊還打人！天理不容！」，固有系爭文章附卷可
    稽，惟查該系爭文章用語及疑問句語法觀之，被上訴人貼文
    明示傳聞內容尚非確定，目的在向主委確認其所知傳聞是否
    為真，其間容有激烈之語，惟既揭明指訴內容尚待確認，已
    難逕認該內容足以侵害上訴人名譽。次查系爭文章內容亦非
    針對上訴人個人品行、操守為惡意攻擊行為，乃針對社區公
    眾事務善意發表言論。再查，證人蕭貽滿於台中地檢98年偵
    字第21707號偵查案件證稱：（檢察官問：12月5日臨時會時
    中與告訴人吳立群衝突情形？．．，我看到吳立群把椅子舉
    高，高到超過頭的高度，我和他之間隔了一個桌子，他就被
    其他委員王永勝、易國榮按下去．．．」等詞在卷（見該偵
    查卷第5頁）。另證人林祖漢亦證稱：「開臨時會時我也在
    現場主持，蕭貽滿所說屬實，吳立群的確有拿起椅子高舉過
    頭」等語在卷（見該偵查卷第5頁）。足證被上訴人系爭文
    章有相當理由確信其為真實，而非故意捏造。準此，自難逕
    認被上訴人系爭文章有侵害上訴人名譽之行為。
  (三)至上訴人陳稱：因被上訴人張貼系爭文章，有住戶稱上訴人
    為「暴力財委」、「惡人先告狀」、「賊財委」云云，乃其
    他住戶個人意見之發表，並非被上訴人所為，自難令被上訴
    人負侵權行為之責。
三、綜上，被上訴人為社區住戶，張貼系爭文章據以質疑社區公
    眾之事，要求社區管委會主委回應，其發言內容在客觀上尚
    不致使上訴人個人在社會上評價受有負面影響，屬言論自由
    正當權利之行使，並未該當侵權行為之構成要件，是上訴人
    逕主張被上訴人系爭文章侵害其名譽云云，顯屬無據。
伍、綜上所述，本件上訴人主張依民法第184條及第195條規定之
    侵權行為損害賠償請求權之法律關係，請求被上訴人移除社
    區網站系爭文章，並不得再以言詞、書面、電話、傳真、電
    子郵件等方式，向社區住戶或其他第三人指摘或傳述涉及妨
    害上訴人名譽之情事，及於社區○○○○○道歉公告，並應
    給付上訴人新台幣參萬元，及其法定遲延利息等，為不足採
    ，被上訴人抗辯，尚屬可信。是原審為上訴人敗訴之判決，
    並無不合。上訴意旨指摘原判決不當，求予廢棄改判，為無
    理由，應予駁回。
陸、本件事證已臻明確，兩造其餘攻擊或防禦方法及所提證據，
    均與本院心證之形成，不生影響，爰不一一再加以論述，併
    此明。
柒、據上論結，本件上訴為無理由，依民事訴訟法第四百五十四
    條、第四百四十九條第一項、第七十八條，判決如主文。
中    華    民    國   100    年    3     月    2     日
                民事第一庭    審判長法  官  吳火川
                                    法  官  胡景彬
                                    法  官  陳繼先
以上正本係照原本作成。
如對本判決上訴，須於收受判決送達後20日內向本院提出上訴書
狀，其未表明上訴理由者，應於提出上訴後20日內向本院提出上
訴理由書（須按他造人數附具繕本）。
上訴時應提出委任律師為訴訟代理人之委任狀。具有民事訴訟法
第466條之1第1項但書或第2項之情形為訴訟代理人者，另應附具
律師及格證書及釋明委任人與受任人有該條項所定關係之釋明文
書影本。如委任律師提起上訴者，應一併繳納上訴審裁判費。
                                    書記官  蘇昭文
中    華    民    國   100    年    3     月    2     日
                                                      Ａ